臺灣高等法院臺中分院刑事判決　　　96年度選上訴字第2718號
上　訴　人　臺灣南投地方法院檢察署檢察官
被　　　告　乙○○
被　　　告　丙○○
選任辯護人　常照倫　律師
上列上訴人因被告等違反公職人員選舉罷免法案件，不服臺灣南
投地方法院96年度選訴字第6號中華民國96年8月31日第一審判決
（起訴案號：臺灣南投地方法院檢察署96年度核交字第124號）
，提起上訴，本院判決如下：
    主  文
上訴駁回。
    理  由
一、公訴意旨以：緣南投縣第16屆第5選區之縣議員選舉參選爆
    炸、競爭激烈。被告即埔里鎮枇杷里地方樁腳乙○○、丙○
    ○2人為使原任第15 屆縣議會議員，且擔任議長一職之候選
    人鄭文銅（業經本院另案判處有期徒刑3年，褫奪公權6年）
    能順利當選連任，遂與時任鄭文銅競選總部總幹事之陳顯卿
    （業經本院另案判處有期徒刑1年，褫奪公權3年，緩刑3年
    確定）及南投縣議會助理王炎錤（業經臺灣南投地方法院判
    處有期徒刑3月，褫奪公權1年確定）等人，共同基於預備對
    於有投票權之人行賄之犯意聯絡，先由王炎錤參與陳顯卿自
    民國（下同）94年10月、11月間起，每日上午9時許於南投
    縣埔里鎮○○路○段455號鄭文銅競選總部後方餐廳內所召集
    、主持之賄選、輔選會議，嗣再依陳顯卿之指示與被告乙○
    ○、丙○○聯繫，就其等所負責之區域預估需要買票之票數
    ，並將之回報予陳顯卿，其後再由陳顯卿親自與乙○○、丙
    ○○聯繫買票相關事宜，預備伺機以每票新台幣（下同）
    500 元之代價，對於該選區有投票權之人進行賄選買票。因
    認被告乙○○、丙○○涉犯違反公職人員選舉罷免法第90條
    之1第2項之預備賄選罪嫌等語。
二、按犯罪事實應依證據認定，無證據不得推定其犯罪事實；又
    不能證明被告犯罪者，應諭知無罪之判決，刑事訴訟法第15
    4條、第301條第1項分別定有明文。而刑事訴訟上之證明資
    料，無論其為直接證據或間接證據，而為認定犯罪事實所憑
    ，均須達於通常一般之人均不致有所懷疑，而得確信其為真
    實之程度，始得據為有罪之認定，若其關於被告是否犯罪之
    證明未能達此程度，而有合理懷疑之存在，致使無從形成有
    罪之確信，即不得遽為不利被告之認定，亦有最高法院76年
    台上字第4986號判例可循。如以間接證據斷罪時，必其所成
    立之證據，在直接關係上，雖僅足以證明他項事實，而由此
    他項事實，本於推理之作用足以證明待證事實者，方為合法
    ，不得徒憑主觀上之推想，將一般經驗上有利被告之其他合
    理情況逕予排除，此觀諸最高法院32年上字第67號判例意旨
    亦明。是認定被告有罪之事實，應憑證據，如未能發現相當
    之證據，或證據不足以證明，自不能以推測或擬制之方法，
    以為裁判之基礎；且認定事實所憑之證據，倘其證明尚未達
    到此一程度，而有合理之懷疑存在時，尚難為有罪之認定基
    礎；茍積極證據不足以為不利於被告事實之認定，即應為有
    利被告之認定，更不必有何有利之證據。最高法院亦著有29
    年上字第3105號、30年上字第816號、40年台上字第86號判
    例足參。
三、訊據被告乙○○、丙○○均堅決否認上開犯行，被告乙○○
    辯稱：其僅為埔里鎮公所清潔隊隊員，並非鄭文銅競選之樁
    腳，未幫鄭文銅計算回報賄選行賄之對象及人數，且僅見過
    陳顯卿一次面，未見過鄭文銅；被告丙○○辯稱：伊未曾參
    與賄選，且非鄭文銅競選樁腳，僅曾見陳顯卿一次面，未曾
    向王炎錤回報鄭文銅賄選行賄之對象及人數等語。公訴人則
    以：前揭事實業據證人陳顯卿、王炎錤於警詢、偵查及本院
    另案審理中證述綦詳，且有臺灣南投地方法院95年度選訴字
    第15號之起訴書、刑事判決等為論據。惟：
  （一）按對於有投票權之人，行求期約或交付賄賂或其他不正
        利益，而約其不行使投票權或為一定之行使者，處3年
        以上10年以下有期徒刑，得併科新臺幣1百萬元以上1千
        萬元以下罰金。預備犯前項之罪者，處1年以下有期徒
        刑。公職人員選舉罷免法第90條之1第2項、第1項定有
        明文。經查，臺灣南投地方法院95年度選訴字第15號判
        決固論以王炎錤有預備賄選犯行，並判處罪刑確定在案
        ，有該判決書影本附卷可參（見原審卷第27-32頁），
        然該案被告王炎錤經判處有期徒刑3月，如易科罰金，
        以銀元3佰元折算壹日，褫奪公權1年，所處刑度既輕，
        又得易科罰金，王炎錤為免訴累，而未就該項判決上訴
        ，以致該案確定，已據證人王炎錤於原審證述明確（見
        原審卷第192頁）；且參諸本院另案96年度選上訴字第
        488號判決理由欄第五段第（四）項亦認定：並無任何
        積極之證據足以證明鄭文銅與王炎錤曾與本案被告乙○
        ○、丙○○等聯繫所負責區域預估要買票之票數等相關
        事宜，而就鄭文銅所涉此部分犯行，不另無罪之諭知等
        情，亦有該案判決書1份附卷可參（見原審卷第177頁反
        面）；綜上以觀，自不得僅以臺灣南投地方法院95 年
        度選訴字第15號判決之事實欄所認「... 王炎錤需負責
        與乙○○、丙○○聯繫所負責區域預估要買票之票數及
        回報予陳顯卿，繼由陳顯卿與乙○○等樁腳聯繫買票等
        相關事宜... 」及對王炎錤論以預備賄選罪確定，即遽
        為認定被告乙○○、丙○○2人與之共犯預備賄選乙節
        為真，先予指明。
  （二）又查證人王炎錤於原審證稱：其確有參與鄭文銅競選縣
        議員之助選工作，並預估鄭文銅參選可能之得票數，但
        並未預估鄭文銅需要買票的票數給陳顯卿，亦未曾與被
        告2人聯繫預估鄭文銅所需買票之票數，再回報予陳顯
        卿，其僅有請被告2人支持鄭文銅，係因為拜票而到處
        拜訪等語（見原審卷第187、190、191、192頁），即已
        否認曾有經由被告等為預備賄選之行為，自堪認定。至
        於證人王炎錤於調查站調查供述：陳顯卿要伊先找被告
        2 人，並估出被告等所能掌握支持鄭文銅之票數等詞（
        見偵卷第35頁），既未曾明確指明已經由被告2人預估
        賄選所需買票之票數等節，且其於調查站調查時所供，
        係屬審判外之陳述，依刑事訴訟法第159條第1項之規定
        ，因無證據能力，自不得作為斷罪之依據；另就證人王
        炎錤於94年12月13日偵查中檢察官訊問時雖曾供述：陳
        顯卿交待其任務係要跟枇杷里樁腳乙○○、丙○○詢問
        需要買票的票數，詢問之後再把需要買票的票數回報給
        陳顯卿，再由陳顯卿跟乙○○、丙○○聯繫買票的事宜
        等詞（見偵卷第38頁），然當時係王炎錤基於被告地位
        於偵查中向檢察官所為供述，並非基於證人之身分而為
        之證詞，其於該偵訊過程中、嗣雖經檢察官諭知證人作
        證及具結之義務與偽證之處罰，並令其具結在卷，然王
        炎錤於轉換為證人地位後，並未為陳述如前揭供述之證
        詞及如何由陳顯卿跟乙○○、丙○○聯繫買票的細節，
        有該次訊問筆錄之記載在卷可稽（見偵卷第37～39頁）
        ，則王炎錤偵查中基於被告地位所為之供詞，既非證人
        於偵查中之證詞，又未經具結，被告等之辯護人於原審
        及本院均稱該供述筆錄無證據能力（見原審卷第71頁、
        本院卷第39頁），尚非無憑，自不得逕作為論斷被告等
        犯行之證據甚明。
  （三）次查，證人陳顯卿於審理時證稱：伊僅曾經王炎錤帶往
        被告2人處請被告等幫忙鄭文銅選舉之事，算是拜票，
        伊固曾分配買票之區域並透過林如章等人進行買票，但
        不包括王炎錤在內，王炎錤未參與買票事務，且伊未曾
        與王炎錤談過賄選、行賄之事務，因外圍偏遠地區都沒
        收買票等語（見原審卷第182、183、184頁），除證述
        王炎錤未曾參與任何關於賄選買票之事務外，亦未曾證
        述被告等二人如何與王炎錤或陳顯卿論及預備賄選事宜
        ；又證人陳顯卿於調查站調查時所供：王炎錤主要負責
        外圍偏遠地區，只負責零星散戶，因票數不集中，尚未
        同意發放，因此王炎錤未向選民賄選等詞（見偵卷第43
        頁），亦未曾明確指證王炎錤有參與賄選買票事務，或
        如何與被告二人共同預備進行買票等節亦明；況以其於
        調查站調查時之供詞，屬審判外之陳述，亦不得作為斷
        罪之依據甚明。至證人陳顯卿於偵查中雖證述：伊有將
        鄭文銅交付賄選買票的錢，交給王炎錤幫鄭文銅買票等
        語（見偵卷第46頁），既核與證人王炎錤於偵、審中所
        供證未曾參與賄選，且未曾經手賄選之金錢等情不符（
        見偵卷第35、38頁，原審卷第189-192頁），且查並無
        證述及王炎錤如何與被告二人幫鄭文銅買票等節（見偵
        卷第43頁，原審卷第183、184、185、186頁），是以證
        人陳顯卿偵查中所證，尚不得據為不利於被告等之證據
        。綜上，既無確切之證據足認王炎錤曾有與被告等二人
        達成提供買票對象名單，或有其他預備賄選之行為，則
        公訴意旨指稱王炎錤經由被告2人進行預備賄選犯行云
        云，即難謂為有據。
  （四）此外，公訴意旨就被告等二人與王炎錤、陳顯卿究如何
        於著手行賄前、如何向特定選民買票、選民之可能名單
        、預備賄選買票之票數、預備買票之金額交付若干、欲
        透過何方式交付款項等預備，均未能明確指出俾供本院
        查證；又未曾舉證有任何選民可供本院傳喚到庭，足以
        證明被告等二人確有與王炎錤、或陳顯卿達成共同預備
        賄選之情事，則公訴意旨所指，顯有可疑，已難盡信。
四、綜上所述，公訴人縱認王炎錤、陳顯卿之賄選犯行業經判刑
    確定，仍應就渠二人如何與被告乙○○、丙○○達成預備賄
    選之犯意聯絡或事證予以具體指明，惟所舉上開論據，或因
    證據能力欠缺、不足據為斷罪依據，或因指證事項查有所齟
    齬或未明確，或因另案確定判決之事實不得逕作為本案認定
    之依據等情，均不足以證明被告二人確有預備賄選犯行之積
    極證據；且查該等證據尚未達於通常一般之人均不致有所懷
    疑，而得確信其為真實之程度，自不得採為斷罪之資料；此
    外，又無其他任何確切之證據，足以證明被告等有上開預備
    賄選犯行，揆諸首揭法條及判例意旨，應認不能證明被告犯
    罪，依法自應為被告等二人無罪之諭知。核原判決既無違誤
    ，檢察官上訴理由，亦無足採，為無理由，應予駁回。
據上論斷，應依刑事訴訟法第三百六十八條，判決如主文。
本案經檢察官甲○○到庭執行職務。
中　　華　　民　　國　　96　　年　　12　　月　　28　　日
　　　　　　刑事第七庭    審判長法　官  林  榮  龍
　　　　　　　　　　　　　　    法　官  江  錫  麟
　　　　 　 　　　　　　　　　　法　官  張  惠  立
上列正本證明與原本無異。
如不服本判決應於收受送達後十日內向本院提出上訴書狀，其未
敘述上訴之理由者並得於提起上訴後十日內向本院補提理由書 (
均須按他造當事人之人數附繕本)。
                                書記官  林  育  德
中　　華　　民　　國　　96　　年　　12　　月　　28　　日
